臺灣高雄地方法院刑事判決
111年度審金訴字第288號
公  訴  人  臺灣高雄地方檢察署檢察官
被      告  周聚業



            洪嘉承



            郭政育




上列被告因詐欺等案件，經檢察官提起公訴（111年度少連偵字
第231號），被告於準備程序為有罪之陳述，經徵詢被告及檢察
官意見後，本院合議庭裁定由受命法官依簡式審判程序審理，判
決如下：
    主  文
丁○○犯冒用公務員名義犯三人以上共同詐欺取財罪，處有期徒刑
壹年貳月。未扣案之犯罪所得新臺幣柒仟元沒收，於全部或一部
不能沒收或不宜執行沒收時，追徵價額。偽造之「臺灣臺北地方
法院檢察署印」之公印文壹枚沒收。
戊○○犯冒用公務員名義犯三人以上共同詐欺取財罪，處有期徒刑
壹年貳月。未扣案之犯罪所得新臺幣貳仟元沒收，於全部或一部
不能沒收或不宜執行沒收時，追徵價額。偽造之「臺灣臺北地方
法院檢察署印」之公印文壹枚沒收。
己○○犯冒用公務員名義犯三人以上共同詐欺取財罪，處有期徒刑
壹年貳月。未扣案之犯罪所得新臺幣肆仟元沒收，於全部或一部
不能沒收或不宜執行沒收時，追徵價額。偽造之「臺灣臺北地方
法院檢察署印」之公印文壹枚沒收。
    事  實
一、丁○○於民國110年3月前某日起，加入由真實姓名、年籍均不
    詳之人組成之詐騙集團（涉犯參與犯罪組織犯行，另經臺灣
    桃園地方法院以110年度訴字第963號判決)，由丁○○與少年
    陳○○（真實姓名、年籍資料詳卷，另由臺灣高雄少年及家事
    法院審理）擔任收取贓款之車手，夥同其他真實姓名年籍不詳
    之詐騙集團成年成員，共同基於3人以上共同犯詐欺取財、冒
    用政府機關或公務員名義、行使偽造公文書及洗錢之犯意聯
    絡，先由該詐騙集團不詳成員於110年3月26日12時19分許，
    與甲○○聯繫，假冒健保局人員，向甲○○謊稱其健保卡遭盜刷
    ，之後並先後假冒165防詐騙專員及檢察官等人，以其涉及
    毒品洗錢案，須繳交新臺幣（下同）70萬元保證金為由，要
    求甲○○自其所申設使用金融帳戶存款領出，交由其指定之人
    保管，致甲○○陷於錯誤，而於同日提領80萬元後，依詐欺集
    團不詳成員指示前往高雄市鼓山區華榮路與文信路口；繼之
    該詐騙集團成員謝侑良（由檢察官另案偵辦）再要求丁○○及
    陳○○，持日期為「110年3月26日」、標題為「臺灣臺北地方
    法院檢察署分案調查證物清單」，及其上載有「檢察官張文
    華」之偽造公文書前往上開路口，由少年陳○○出面向甲○○拿
    取其中70萬元；待渠等2人取得贓款後，即於同日搭乘高鐵
    北返桃園中壢，陳○○先將該款項交與丁○○，再由丁○○付予詐
    騙集團不詳成員之上手，以此方式共同詐騙甲○○，並以此迂
    迴層轉之方式，製造金流斷點，而掩飾、隱匿詐欺犯罪所得
    之去向及所在。
二、戊○○、己○○及少年吳○○（真實姓名、年籍資料詳卷，另由臺
    灣高雄少年及家事法院審理）於110年3月間加入真實姓名、
    年籍均不詳之人組成之詐騙集團成員主持、操縱、3人以上
    以實施詐術為手段所組成具有持續性、牟利性之結構性組織
    詐欺集團犯罪組織；由戊○○及己○○擔任收取贓款之車手，戊○○、己○○及乙○○（乙○○俟到案後另行審結）等人夥同其他真
    實姓名年籍不詳之詐騙集團成年成員，共同基於3人以上共同犯
    詐欺取財、冒用政府機關或公務員名義、行使偽造公文書及
    洗錢之犯意聯絡，該詐騙集團不詳成員於110年3月29某時再
    與甲○○聯繫，仍假冒165防詐騙專員及檢察官等人，以其所
    有帳戶莫名多出不明款項，須再繳交70萬元保證金為由，要
    求甲○○自其所申設使用金融帳戶存款領出，交由其指定之人
    保管，致甲○○陷於錯誤，於同日上午10時許前往中華郵政凹
    仔底郵局提領70萬元後；由戊○○持少年吳○○所提供門號0000
    000000號行動電話聯繫計程車，戊○○再依乙○○指示搭乘計程
    車南下高雄，並持日期為「110年3月29日」、標題同為「臺
    灣臺北地方法院檢察署分案調查證物清單」及其上載有「檢
    察官張文華」之偽造公文書，前往甲○○住處，由戊○○持上開
    偽造公文書向甲○○拿取70萬元，戊○○取得贓款後，再於不詳
    地點將該款項交與己○○，再由己○○轉交付予乙○○，以此方式
    共同詐騙甲○○，並以此迂迴層轉之方式，製造金流斷點，而
    掩飾、隱匿詐欺犯罪所得之去向及所在。嗣甲○○驚覺有異報
    警後，進而循線查悉上情。　　
三、案經甲○○告訴由高雄市政府警察局鼓山分局報告臺灣高雄地
    方檢察署檢察官偵查起訴。
    理  由
一、本件被告丁○○、戊○○、己○○所犯均係死刑、無期徒刑、最輕
    本刑為3年以上有期徒刑以外之罪，其於準備程序進行中就
    被訴事實均為有罪之陳述，經受命法官告知簡式審判程序之
    旨，並聽取當事人之意見後，本院合議庭認無不得或不宜改
    依簡式審判程序進行之情形，爰依刑事訴訟法第273條之1第
    1項、第284條之1規定，裁定由受命法官獨任進行簡式審判
    程序。是本件證據調查依刑事訴訟法第273條之2規定，不受
    同法第159條第1項、第161條之2、第161條之3、第163條之1
    及第164條至170條規定之限制，合先敘明。　　
二、上開犯罪事實，業據被告丁○○於警詢（警卷第2至6頁）、偵
    訊（偵卷第93至95頁）及本院審理時（審訴卷第77、169、1
    91、203頁）；被告戊○○於警詢（警卷第23至28頁）、偵訊
    （偵卷第237至240頁）及本院審理時（審訴卷第169、191、
    203頁）；被告己○○於警詢（警卷第30至33頁）、偵訊（偵
    卷第159至163頁）及本院審理時（審訴卷第169、191、203
    頁）均坦承不諱，核與證人即同案被告乙○○於偵訊（偵卷第
    105至107頁）、證人即少年陳○○於偵訊（警卷第333至335頁
    ）、證人即少年吳○○於警詢（警卷第13至17頁）、證人即告
    訴人甲○○於警詢（警卷第43至46頁）證述之情節，參核相符
    ；並有告訴人甲○○所有中華郵政左營南站郵局帳戶封面及內
    頁明細影本1份（警卷第47至49頁）、高雄市政府警察局鼓
    山分局龍華派出所現場照片黏貼錄表2份（警卷第50至52、5
    9至64頁）、日期為110年3月26日、110年3月29日標題為「
    臺灣臺北地方法院檢察署分案調查證物清單」，並載有「檢
    察官張文華」之偽造公文書各1份（警卷第54、55頁）、台
    灣大車隊查詢單1份（警卷第66至67頁）、通聯調閱查詢單1
    份（警卷第69、70頁）在卷可佐，印證相符，是就此事實堪
    以認定。足認被告3人前揭任意性自白，核與卷內積極事證
    ，均參核相符，堪以採信。是本案事證明確，被告上開犯行
    ，堪以認定，均應依法論科
三、論罪科刑：
  ㈠按共同正犯之成立，祇須具有犯意之聯絡及行為之分擔，既
    不問犯罪動機起於何人，亦不必每一階段犯行，均須參與，
    若共同實施犯罪行為之人，在共同意思範圍內，各自分擔犯
    罪行為之一部，相互利用他人之行為，以達其犯罪之目的，
    其成立不以全體均參與實施犯罪構成要件之行為為要件；參
    與犯罪構成要件之行為者，固為共同正犯；以自己共同犯罪
    之意思，參與犯罪構成要件以外之行為，或以自己共同犯罪
    之意思，事前同謀，而由其中一部分人實行犯罪之行為者，
    亦均應認為共同正犯，使之對於全部行為所發生之結果，負
    其責任。另共同正犯之意思聯絡，原不以數人間直接發生者
    為限，若有間接之聯絡者，亦包括在內，如甲分別邀約乙、
    丙犯罪，雖乙、丙間彼此並無直接之聯絡，亦無礙於其為共
    同正犯之成立（最高法院34年上字第862號、73年台上字第1
    886號、77年台上字第2135號判例要旨、92年度台上字第282
    4號判決意旨參照）。參以目前詐欺集團之犯罪型態，自架
    設跨國遠端遙控電話語音託撥及網路約定轉帳之國際詐騙電
    話機房平台，至刊登廣告、收購人頭帳戶、撥打電話實施詐
    騙、指定被害人匯款帳戶、自人頭帳戶提領款項、取贓分贓
    等階段，乃係需由多人縝密分工方能完成之集團性犯罪。查
    本案被告丁○○、戊○○、己○○等人，加入真實姓名不詳成年人
    士所屬之詐欺集團，均負責收取贓款工作（俗稱車手），分
    別由少年陳○○、戊○○向被害人收取贓款，再分別將款項交予
    丁○○、己○○，復己○○再交予同案被告乙○○，丁○○及乙○○再上
    繳該詐欺集團其他成員，被告丁○○、戊○○、己○○雖未自始至
    終參與各階段之犯行，但主觀上對該詐欺集團呈現細密之多
    人分工模式，及彼此扮演不同角色、分擔相異工作，而屬有
    牟利性之結構性組織等節，顯已有所預見，且其所參與者既
    係本件整體詐欺取財犯罪計畫不可或缺之重要環節，而被告
    丁○○、戊○○、己○○與同案被告乙○○及其他真實姓名不詳成年
    人員間，在合同意思範圍內，各自分擔本件犯罪行為之一部
    ，彼此相互利用他人之行為，最終共同達成其等詐欺取財犯
    罪之目的，依前揭說明，被告3人自應就本件詐欺集團詐欺
    取財犯行所發生之結果，同負全責。　　　　
  ㈡次按洗錢防制法業於105年12月28日修正公布，於106年6月28
    日生效施行。依修正後即現行洗錢防制法第2條第2款、第3
    條第2款規定，掩飾或隱匿刑法第339條犯罪所得之本質、來
    源、去向、所在、所有權、處分權或其他權益者，即構成洗
    錢行為。是依修正後洗錢防制法，掩飾刑法第339條第1項詐
    欺取財犯罪所得去向之行為，亦可構成洗錢罪。本案被告丁○○、戊○○、己○○與同案被告乙○○，先由少年陳○○、戊○○分別
    收取如事實欄一、二所示款項後，再分別交予丁○○、己○○，
    復由丁○○、乙○○再上繳所屬詐欺集團成員之上游，實已該當
    於掩飾、隱匿特定犯罪所得去向之要件。　　
　㈢核被告丁○○如事實欄一所為；被告戊○○、己○○如事實欄二所
    為，均係犯洗錢防制法第14條第1項之洗錢罪、第216條、第
    211條之行使偽造公文書罪、同法第339條之4第1項第1款「
    冒用公務員名義犯之」、第2款之「三人以上共同犯之」詐
    欺取財罪。又被告丁○○與少年陳○○及其他真實姓名年籍不詳
    之詐欺集團成員間；被告戊○○、己○○與同案被告乙○○及其他
    真實姓名年籍不詳之詐欺集團成員間，互有犯意聯絡及行為
    分擔，為共同正犯。被告3人所屬詐騙集團成員如事實欄一
    、二所示偽造公印文之行為，均屬偽造公文書之階段行為；
    而其等偽造公文書後進而持以行使，偽造之低度行為應為行
    使之高度行為所吸收，皆不另論罪。又被告3人就本案所為
    ，均係以一行為同時觸犯洗錢防制法第14條第1項之洗錢罪
    、刑法第339條之4第1項第1款、第2款之冒用公務員名義犯
    三人以上共同詐欺取財罪、同法第216條、第211條之行使偽
    造公文書罪，為想像競合犯，應依刑法第55條前段規定，從
    一重論以冒用公務員名義犯三人以上共同詐欺取財罪。
  ㈣復按想像競合犯之處斷刑，本質上係「刑之合併」。其所謂
    從一重處斷，乃將想像競合犯組成之評價上數罪，合併為科
    刑一罪，其所對應之刑罰，亦合併其評價上數罪之數法定刑
    ，而為一個處斷刑。易言之，想像競合犯侵害數法益者皆成
    立犯罪，論罪時必須輕、重罪併舉論述，同時宣告所犯各罪
    名，包括各罪有無加重、減免其刑之情形，亦應說明論列，
    量刑時併衡酌輕罪部分量刑事由，評價始為充足，然後依刑
    法第55條前段規定「從一重處斷」，非謂對於其餘各罪可置
    而不論。因此，法院決定處斷刑時，雖以其中最重罪名之法
    定刑，做為裁量之準據，惟於裁量其輕重時，仍應將輕罪合
    併評價在內（最高法院108年度台上字第4405號、第4408號
    刑事判決意旨參照）。查被告丁○○、戊○○、己○○就本案犯行
    ，於偵查（偵卷第93至95、159至163、237至240頁）及本院
    審理時（審金訴卷第169、191、203頁）均坦承不諱，而依
    洗錢防制法第16條第2項規定：「犯前二條之罪，在偵查或
    審判中自白者，減輕其刑。」，故被告3人所犯洗錢罪部分
    ，依上開說明，本應減輕其刑。又被告3人本案犯行均從一
    重論處冒用公務員名義犯三人以上共同詐欺取財罪，是其此
    部分想像競合輕罪得減刑部分，本院量刑時將併予審酌。　
    　
四、科刑部分　　　　　　　
　　爰以行為人之責任為基礎，審酌被告3人均正值青壯，不思
    循正常途徑賺取生活所需，竟圖謀非法所得，加入由真實姓
    名、年籍均不詳之人組成之詐騙集團，共同為如事實欄一、
    二所示之三人以上共同詐欺取財、洗錢等犯行，分別負責取
    款車手等工作，嚴重影響金融秩序，破壞社會互信基礎，助
    長詐騙犯罪歪風，並增加查緝犯罪及告訴人尋求救濟之困難
    ，所為實屬不該，且被告3人均尚未與告訴人達成和解或賠
    償。惟念其等犯後終能坦承犯行，態度非惡，並衡以被告3
    人就洗錢防制法部分於審判中均自白，有斟酌減輕事由，且
    在該詐欺集團內擔任車手工作，參與犯罪角色較輕，各別獲
    得之報酬非鉅，罪責較該詐騙集團之主嫌或其他實施詐騙之
    共犯為輕等個人責任基礎。復衡量本院審理時，被告丁○○自
    陳學歷高中畢業，入監前從物流理貨員，月收入約3、4萬元
    ，未婚；被告戊○○自陳學歷為高中肄業，入監前從事餐飲業
    服務生，月收入約2、3萬元，未婚；被告己○○高職肄業，入
    監前從事餐飲業廚師，月收入約3萬2000元、未婚等智識程
    度、家庭及經濟狀況（審金訴卷第205頁），暨其等犯罪之
    動機、目的、手段、所生損害等一切情狀，分別量處如主文
    欄所示之刑。　　　
五、沒收：　
　㈠關於被告3人犯洗錢罪之洗錢標的：洗錢防制法於105年12月2
    8日修正，於106年6月28日生效施行，其中第18條修正為「
    犯第14條之罪，其所移轉、變更、掩飾、隱匿、收受、取得
    、持有、使用之財物或財產上利益，沒收之；犯第15條之罪
    ，其所收受、持有、使用之財物或財產上利益，亦同（第1
    項）。以集團性或常習性方式犯第14條或第15條之罪，有事
    實足以證明行為人所得支配之前項規定以外之財物或財產上
    利益，係取自其他違法行為所得者，沒收之（第2項）。對
    於外國政府、機構或國際組織依第21條所簽訂之條約或協定
    或基於互惠原則，請求我國協助執行扣押或沒收之案件，如
    所涉之犯罪行為符合第3條所列之罪，不以在我國偵查或審
    判中者為限（第3項）。」而洗錢行為標的之沒收應否限於
    被告所有者始得沒收，在適用上實仍有爭議。該洗錢行為之
    標的是否限於行為人者始得宣告沒收，法無明文，實務上一
    向認為倘法條並未規定「不問屬於犯罪行為人與否均沒收」
    時，仍以屬於被告所有者為限，始應予沒收。本院認在法無
    明文之情形下，宜從有利於被告之認定。經查，被告丁○○，
    及被告戊○○、己○○分別收取如事實欄一、二之款項，並分別
    上繳詐欺集團不詳成員等情，為被告丁○○、戊○○、己○○於偵
    訊時坦承不諱（偵卷第93至95、159至163、237至240頁），
    是被告3人即對上開款項已無事實上之管領權，自難認告訴
    人所交付車手之款項，即屬被告等犯洗錢罪之標的為被告3
    人所有，自無庸依前揭規定宣告沒收。　
　㈡按犯罪所得，屬於犯罪行為人者，沒收之。前二項之沒收，
    於全部或一部不能沒收或不宜執行沒收時，追徵其價額，刑
    法第38條之1第1項前段、第3項定有明文。查被告丁○○、戊○○、己○○於本院審理時供陳就本案犯行，分別取得報酬7000
    元、2000元、4000元等情在卷（審金訴卷第203頁），是被
    告3人所獲上開報酬，屬犯罪不法所得，均未扣案，爰依上
    開規定均諭知沒收，於全部或一部不能沒收或不宜執行沒收
    時，追徵其價額。
　㈢次按偽造之印章、印文或署押，不問屬於犯人與否，沒收之
    ，刑法第219條定有明文，此屬同法第38條第2項但書所稱之
    特別規定，自應優先適用。經查：如事實欄一、二所示偽造
    之「臺灣臺北地方法院檢察署分案調查證物清單」上蓋有「
    臺灣臺北地方法院檢察署印」公印文各1枚，均屬偽造之印
    文，不問屬於犯人與否，應依上開規定宣告均沒收。且宣告
    有多數沒收，依刑法第40條之2第1項規定，併執行之。
　　其次，本件偽造日期為「110年3月26日」、「110年3月29日
    」，標題為「臺灣臺北地方法院檢察署分案調查證物清單」
    及其上載有「檢察官張文華」，並蓋有「臺灣臺北地方法院
    檢察署印」公印1枚之偽造公文書，均已交付予被害人甲○○
    ，非屬被告等人所有之物，爰不為沒收之諭知。
  ㈣本件並未扣得與上揭偽造印文內容、樣式一致之偽造印章、
    公印，參以現今科技發達，縱未實際篆刻印章，亦得以電腦
    製圖軟體模仿印文格式列印或其他方式偽造印文圖樣，是依
    卷內事證，無法證明該公文書偽造之「臺灣臺北地方法院檢
    察署分案調查證物清單」上蓋有「臺灣臺北地方法院檢察署
    印」公印文，確係透過偽刻印章之方式蓋印偽造，則尚難認
    另有偽造印章之存在，即無從宣告沒收，附此敘明。　
據上論斷，應依刑事訴訟法第273條之1第1項、第284條之1、第2
99條第1項前段，洗錢防制法第14條第1項、第16條第2項，刑法
第11條前段、第28條、第216條、第211條、第339條之4第1項第1
款、第2款、第55條前段、第38條之1第1項前段、第3項、第219
條、第40條之2第1項，刑法施行法第1條之1第1項，判決如主文
。　　
本案經檢察官丙○○提起公訴，檢察官呂乾坤到庭執行職務。
中    華    民    國    111   年    9    月     7     日
                   刑事第五庭  法   官   李昆南
以上正本證明與原本無異。
如不服本判決應於收受判決後20日內向本院提出上訴書狀，並應
敘述具體理由。其未敘述上訴理由者，應於上訴期間屆滿後20日
內向本院補提理由書(均須按他造當事人之人數附繕本)「切勿逕
送上級法院」。
因疫情而遲誤不變期間，得向法院聲請回復原狀。　　
中　　華　　民　　國　　111 　年　　9 　　月　　8 　　日
　                              書記官    鄭仕暘　　
附錄本判決論罪科刑法條：
洗錢防制法第14條
有第二條各款所列洗錢行為者，處7年以下有期徒刑，併科新臺
幣5百萬元以下罰金。
前項之未遂犯罰之。
前二項情形，不得科以超過其特定犯罪所定最重本刑之刑。　
中華民國刑法第211條
偽造、變造公文書，足以生損害於公眾或他人者，處1年以上7年
以下有期徒刑。
中華民國刑法第216條
行使第210條至第215條之文書者，依偽造、變造文書或登載不實
事項或使登載不實事項之規定處斷。　
中華民國刑法第339條之4
犯第339條詐欺罪而有下列情形之一者，處1年以上7年以下有期
徒刑，得併科1百萬元以下罰金：
一、冒用政府機關或公務員名義犯之。
二、三人以上共同犯之。
三、以廣播電視、電子通訊、網際網路或其他媒體等傳播工具，
    對公眾散布而犯之。
前項之未遂犯罰之。